【裁判字號】    90,台上,6543
【裁判日期】    901025
【裁判案由】    違反貪污治罪條例
【裁判全文】
最高法院刑事判決                                九十年度台上字第六五四三號
    上訴人  台灣高等法院高雄分院檢察署檢察官
    被  告  甲○○
右上訴人因被告違反貪污治罪條例案件，不服台灣高等法院高雄分院中華民國九十年
六月二十日第二審更審判決（九十年度上更(一)字第二五號，起訴案號：台灣高雄地方
法院檢察署八十八年度偵字第八八八六號），提起上訴，本院判決如左：
    主  文
上訴駁回。
    理  由
按刑事訴訟法第三百七十七條規定，上訴於第三審法院，非以判決違背法令為理由，
不得為之。是提起第三審上訴，應以原判決違背法令為理由，係屬法定要件。如果上
訴理由狀並未依據卷內訴訟資料，具體指摘原判決不適用何種法則或如何適用不當，
或所指摘原判決違法情事，顯與法律規定得為第三審上訴理由之違法情形，不相適合
時，均應認其上訴為違背法律上之程式，予以駁回。本件檢察官上訴意旨略稱：(一)依
卷附陸軍第八軍團司令部八十九年五月十七日八九務行字第○五三六九號函所附業務
職掌表，主管畢于堯掌部內業務及二代子女承繼案，其職務代理人為被告甲○○（見
上訴審卷第五九頁），則畢于堯既可綜合審核眷戶頂讓事務，被告有無利用代理畢某
職務之期間，圖謀不法利益，原審未予詳查，有調查職責未盡之違法。(二)證人畢于堯
於陸軍第八軍團司令部軍法組調查時證稱：「可能是因為甲○○在眷服組服務，才會
有機會知道有眷戶要轉讓……」，又證人譚景華於國防部總政治作戰部調查時供稱：
「……我找一位先生幫我介紹軍人頂讓，那位先生就介紹我和甲○○認識，之後都是
由我和楊洽談，一月二十七日，楊先付我四十萬元，十日後再付我十五萬元，雙方並
簽讓渡證書」，亦有譚景華將眷舍賣與被告之讓渡證書可據，被告並非僅為單純從中
居間介紹取得報酬，被告承受譚某之眷舍後轉讓何人，價金若干，原審未詳加調查，
遽認本件係買賣雙方當事人自行決定頂讓及價格，採證顯與卷證資料不符，被告職司
眷戶改造工作，應知眷村頂讓有一定之程序，被告向譚景華買入眷舍後，再轉讓他人
圖利，豈謂無不法圖利犯意，原審採證顯違經驗法則云云。
惟查原判決以公訴意旨略稱：被告原係陸軍第八軍團司令部眷服組少校政戰官，自民
國八十五年二月一日至八十六年四月一日止負責該部所轄高雄、屏東縣眷村之改建工
程，於八十六年六月八日退伍，係依據法令從事於公務之人員。自八十六年一月間起
，得知台南市精忠三村原眷戶吳有全、譚景華、蔡建東及高雄縣鳳山市黃埔新村王嘉
鵬等人欲將眷舍頂讓，竟與未具公務員資格之人民李炎坤（起訴書及原審判決書均誤
載為李沿坤）、王懷忠基於共同之犯意連絡，意圖為自己不法之所有，復基於概括之
犯意，利用其職權機會及身分關係。從中居間仲介，分別於(一)八十六年二月間，將坐
落高雄縣鳳山市黃埔新村三十二號眷舍由王嘉鵬以新台幣（下同）九十萬元之代價出
讓於欲頂讓眷舍之某不詳年籍之王少校。(二)同年三月初，將坐落台南市精忠三村一五
○號之眷舍由吳有全以九十萬元之代價出讓於欲頂讓眷舍之洪建興。(三)同年三月中旬
，將坐落台南市精忠三村七十一號之眷舍由譚景華以八十五萬元之代價出讓於朱緒華
。(四)三月底，將坐落台南市精忠三村一○九五號之眷舍以八十五萬元之代價，由蔡建
東出讓於欲頂讓眷舍之不詳姓名年籍者。其間分別圖得三萬元、十二萬元、七萬元及
十二萬元不等之利益。其方法係介紹洪建興等人與王懷忠、李炎坤洽談眷舍頂讓事宜
，由李炎坤等人向欲頂讓眷村之人收取較高之金額，再以較低價頂得眷舍之方式，從
中賺取差價再予以朋分，甲○○共計圖得如上述之不法利益十七萬元等情，因認被告
係違反貪污治罪條例第六條第五款對於非主管或監督之事務，利用職權機會或身分圖
私人不法利益之罪嫌云云，經訊據被告堅不承認有何圖利之犯行辯稱：伊在眷服組是
負責眷村改建工程，因而認識有意頂讓之軍官，乃透過人民李炎坤及王懷忠介紹雙方
完成交易，並抽取介紹費，伊只是傳達該項訊息而已；但關於眷舍頂讓，須透過各該
眷村自治會，由自治會長核章，再呈眷服組之韋悅慶核備，伊與眷舍頂讓之決定毫無
關係，對眷舍頂讓之交易，並無利用身分或機會圖不法利益之情事等語。經查：(一)本
件被告原係陸軍第八軍團司令部眷服組少校政戰官，公訴人雖認其於任職期間之八十
五年二月一日至八十六年四月一日止犯罪，但被告已於八十六年六月八日退伍，而發
覺其涉犯本件犯罪時間為八十六年八月二十日，依軍事審判法第五條第二項：「犯罪
在任職服役中，發覺在離職離役後者，由法院審判」之規定，本件應由普通法院審判
，此並有八十八年二月六日陸軍第八軍團司令部八十八年判字第○一二號判決書在卷
可稽。(二)依陸軍第八軍團司令部曾於八十九年五月十七日（八九）務行字第○五三六
九號函附陸軍第八軍團眷服組參謀業務職掌表（見原審八十八年度上訴字第一八○○
號卷第五十八頁至第六十頁），被告於任職眷服組期間之職掌為：部外綜合業務、屏
東縣、高雄縣老舊眷村重（遷）建綜合業務（含土地糾紛調解，公共工程拆遷、違佔
建戶處理，餘額配售，眷舍註銷列管），足見被告之職掌僅限於高雄縣及屏東縣之老
舊眷村重（遷）建等綜合業務，至於其他縣市則不在被告之職掌範圍內甚明。是公訴
人所指之關於台南市精忠三村之眷舍頂讓部分（即上開公訴意旨之(二)至(四)部分），均
非屬於被告之職掌範圍。又中校政戰官畢于堯之業務職掌為：部內綜合業務、高雄市
老舊眷村重（遷）建綜合業務（含土地糾紛調解，公共工程拆遷、違佔建戶處理，眷
舍註銷）、土地租金處理、眷村土地資料蒐整、二代子女承繼案，其代理人為被告。
又韋悅慶之職掌為：眷舍分配及眷籍資料管理、眷舍清查、溢領房補費追繳、散居戶
歸村、臨時交辦事項等，其代理人為曾進隆，而曾進隆之代理人為畢于堯等情。雖證
人畢于堯於陸軍第八軍團司令部軍法組調查時證述稱：可能是因為甲○○在眷服組服
務，才會有機會知道有眷戶要轉讓等語。然畢于堯之職務是二代子女承繼業務，不可
以審核眷戶頂讓事務，亦未及於眷戶轉讓事宜，眷舍轉讓及二代子女承繼屬不同職務
，分由不同之人掌理，被告不可能因為代理畢于堯之職務而知悉眷戶轉讓之事等情，
已據證人畢于堯於原審調查時結證明確；且證人畢于堯於該次調查時復結證稱：韋悅
慶之代理人為曾進隆，其又代理曾進隆，被告不可能代理韋悅慶之職務（見原審九十
年四月二十七日筆錄）。則被告雖係畢于堯之法定代理人，惟其無可能利用代理畢于
堯職務之期間，得知任何之消息，並進而圖謀不法之利益，應可採信。證人畢于堯於
陸軍第八軍團司令部軍法組調查時所為之證述，尚難為被告不利之證明。(三)又起訴書
事實欄所載關於高雄縣鳳山市黃埔新村之眷舍部分（即上開公訴意旨之(一)部分），依
上開陸軍第八軍團眷服組參謀業務職掌表所載，雖係被告職掌範圍，但參酌前述之職
掌表，關於眷舍之頂讓辦理事項並非被告之職掌。又證人即精忠三村自治會長陳榮鏞
於八十七年八月三十一日在陸軍第八軍團軍事檢察官偵查時證稱：「自治會長……是
幫忙處理住戶一些問題」、「（眷村頂讓）要蓋自治會及會長的章」；證人即黃埔眷
村自治會長王懷忠於第一審法院審理時證稱：「一般雙方談妥（頂讓價錢）後，我們
只是轉送資料予軍團眷服組審核」（見第一審卷第四十五頁）、「因眷改剛通過時，
王嘉鵬拜託我請我幫他找合乎條件之現役軍官頂讓眷舍，因二代弟子必須是服役十年
以上之軍人才可住眷舍。因眷服組之人到眷村來辦改建說明會，因眷戶拜託我，我就
委請被告幫我找合乎條件之軍官，我並無認識其他軍人，我是眷村之主委，眷村內都
是退休之軍眷，很少現役軍人住裡面，所以不認識其他軍人，因我透過被告找軍人頂
讓，所以我就給付仲介費三萬元給被告」（見第一審卷第四十三頁）；證人即眷服組
審核眷舍頂讓事實之韋悅慶於八十七年十月十七日在同上軍團接受檢察官偵訊時所證
稱：「（眷舍頂讓是否由你審核﹖）是」、「（甲○○有無參與眷舍頂讓﹖）無」、
「（請說明眷舍頂讓如何審核）審核讓渡同意書及一些相關證明文件、資料備齊後簽
由主任核示」；證人即眷服組中校政戰官畢于堯於八十八年一月四日在同上軍團接受
審理時證稱：「甲○○是列管高雄縣及屏東縣的眷村，職掌只有該列管眷村的重建業
務，至於頂讓（業務之）審核，則非甲○○的權責」、「……依眷服組之業務規定，
並沒有介紹眷戶的轉讓頂讓，更不可從中牟利，但因我們的業務中列管眷村，所以比
較了解眷戶有誰要轉讓，惟我們原則希望他們自己去談頂讓的事宜，我們僅依職權審
核是否符合眷村頂讓的規定，並做眷籍的變更，不去介入雙方頂讓的協調」；其於第
一審法院審理並證稱：「（眷舍頂讓）須雙方當事人同意，並出具同意書，本組方才
審核，該申請書須由自治會呈報本組」「（眷服組是於業務上有便利可得知有無何人
欲出讓欲申請進住﹖）只知道結果，之前沒辦法接觸」（見第一審卷第十五頁）；及
曾頂讓過眷舍之住戶楊天助於八十六年五月二十一日在同上軍團接受偵查所證稱：「
整個頂讓過程均由我陳姓朋友以電話跟我聯絡，無軍方人員涉入，抽佣金情事一定有
的」等語，均大致相符。足認在決定眷舍頂讓之交易時，均係由買賣雙方當事人自行
決定是否頂讓及其價格，即使在眷服組負責審核之承辦人員韋悅慶亦無加以影響之機
會及權限，被告既無代理韋悅慶之職務，自更無可能有影響之機會及權限，被告上開
所辯尚堪採信。(四)再軍方並無就「禁止仲介眷戶出讓權利」一事加以規定，僅於上級
重要會議指示禁止仲介取得不法利益之情，有陸軍第八軍團司令部八十八年八月十二
日（八八）勉敬字第○九八三五號函在第一審卷可參（見第一審卷第五十六頁）。軍
方雖禁止軍人仲介取得不法利益，惟此種頂讓行為既為法令所允許，則其從中居間者
，取得合理報酬，亦屬合法之民事行為（民法第五百五十六條：稱居間者，謂當事人
約定，一方為他方報告訂約之機會或為訂約之媒介，他方給付報酬之契約），被告縱
有違反上級指示，從中居間介紹取得合理報酬，亦僅為是否應科以行政責任問題，尚
難據此認定被告有何圖取不法利益。(五)另證人洪建興雖於國防部總政治作戰部調查時
證述稱：伊是當天由眷服組甲○○少校及曾進隆少校帶去和他（出讓之陳先生）認識
；後來楊員向伊說明眷舍資料等語（見陸軍第八軍團司令部偵查卷八十六年五月二十
二日筆錄）。惟證人洪建興嗣後於原審調查時則結證稱：伊認識被告之同事曾進隆，
他提供伊二個建設給伊選擇，他說精忠三村有人要頂讓，伊就在八十六年二月初頂了
精忠三村一五○號之眷舍；伊會在政治作戰部調查時說是交給自稱陳先生的人，可能
是筆誤；這個精忠三村一五○號原來的住戶是吳有全；伊第一次和呂（應係指李炎坤
）見面的時候，呂先生有拿出許多吳有全簽名之轉讓資料；伊未曾見過吳有全，伊是
在事情爆發之後吳有全才跟伊聯絡，問伊當時拿出多少錢，伊說我支付九十萬元，他
說他只拿到五十萬元，……伊就在十五萬元內拿五萬元還給吳有全；因伊沒有注意到
姓的問題等語（以上見原審九十年五月二十五日筆錄）。顯見洪建興所購得之台南市
精忠三村一五○號眷舍之原持有人係吳有全，應無疑義。(六)查購買眷舍必須具備軍人
身分，李炎坤並未具備軍人身分，被告係由李炎坤告知眷舍出讓之事，業據被告供承
在卷（見原審九十年三月二十二日、九十年五月二十日筆錄）。而譚景華之頂讓眷舍
係其母去找介紹人，談論頂讓眷舍時李炎坤也有在場之事實，已據證人譚景華於原審
調查時結證明確（見原審九十年二月十五日、九十年四月十三日筆錄）；另被告、曾
進隆帶洪建興去見一位呂先生，應該是李炎坤；伊第一次和呂（即李）先生見面時，
呂（即李）先生有拿出許多吳有全簽名的轉讓資料；洪建興九十萬元係一次，於八十
六年一月間，以現金交付給呂（即李）先生之情，亦據證人洪建興於原審調查時結證
屬實（見同上原審筆錄），再參以被告係負責屏東縣、高雄縣老舊眷村重（遷）建之
業務，並不負責有關台南市老舊眷村重（遷）建之業務，復無證據足以證明其係由代
理他人業務時得知該項消息，則理應認被告並不知譚景華、吳有全頂讓眷舍之事，益
足以證明被告係由李炎坤處知悉有關譚景華、吳有全有關頂讓眷舍之事，較符情、理
。(七)證人譚景華於國防部總政治作戰部調查時雖證稱：伊找一位幫伊介紹軍人頂讓，
那位先生就介紹伊和被告認識，之後都是由伊與被告洽談，一月二十七日，被告付伊
四十萬元，十日後再付伊十五萬元，雙方並簽讓渡證書等語（見陸軍第八軍團司令部
八十六年偵字第一三○號卷附件六、八十六年五月二十一日譚景華洽談要表及附件七
譚景華讓渡證書影本），其於原審調查時復結證稱：當初是說他自己要買的，有二份
讓渡書，一分伊保留、一分被告拿走；伊自願要把房子賣給被告，被告也要買，當時
還有李炎坤在場，……讓渡書係伊去買的，由被告書寫的云云（以上見原審九十年二
月十五日、九十年四月十三日筆錄）。惟譚景華所欲頂讓之眷舍係台南市精忠三村七
十一號，該處並非屬於被告所負責業務之區域，又無證據足以證明其係由代理他人業
務時得知該項消息，尚難遽認被告係基於其職權、機會或身分獲知該項消息，復利用
職權機會，前往與譚景華洽頂其所有之眷舍。且被告是否曾說他代表買方來買，譚景
華並未特別記憶，亦據證人譚景華於原審調查時結證在卷（見原審九十年四月十三日
筆錄），其於原審調查時結證稱：在伊收錢後過一年，真正的買主要來要房子，伊才
知道是一個姓朱的要買的（見原審同上筆錄），足見上開眷舍並非被告所欲購買。而
該紙讓渡書僅足以證明被告以其名義與譚景華簽訂該分協議而已，尚無法因此而認被
告係利用其職權、機會或身分獲知該項消息，復利用職權機會前往與譚景華洽談，再
簽訂讓渡書，核與圖私人不法利益之構成要件不符。此外復查無其他積極證據，足以
證明被告有公訴人所指之貪污犯行，因認第一審諭知被告無罪之判決，於法並無不合
，予以維持，駁回檢察官在第二審之上訴，已詳述其證據取捨及證據證明力判斷之理
由。所為論述，核與卷證資料相符，從形式上觀察，並無違背法令之情形。按證據之
取捨及證據證明力之判斷，俱屬事實審法院之職權，苟無違背證據法則，自不能指為
違法。上訴意旨所指各節，或為原審已審酌屬證據取捨、判斷之範疇，並無違背證據
法則之情形；或事證已臻明確並無再為傳訊調查必要之裁量事項，亦無上訴意旨所指
違背法令之情形；核均非法律規定得為第三審上訴理由之違法情形。上訴意旨徒憑己
意任意指摘，應認其上訴為違背法律上之程式，予以駁回。
據上論結，應依刑事訴訟法第三百九十五條前段，判決如主文。
中      華      民      國     九十     年      十      月    二十五    日
                              最高法院刑事第九庭
                                  審判長法官  莊  登  照
                                        法官  洪  明  輝
                                        法官  黃  一  鑫
                                        法官  魏  新  和
                                        法官  林  秀  夫
      右正本證明與原本無異
                                              書  記  官
中      華      民      國     九十     年     十一     月      一      日


司法院資訊處製作；財團法人民間司法改革基金會備份。
